【裁判字號】    90,上易,3427
【裁判日期】    901220
【裁判案由】    背信等
【裁判全文】
臺灣高等法院刑事判決                            九十年度上易字第三四二七號
    上  訴  人  臺灣臺北地方法院檢察署檢察官
    上  訴  人
    即  被  告  丙○○
    選任辯護人  陳德峰
    被      告  乙○○
右上訴人因背信等案件，不服臺灣臺北地方法院八十九年度易字第二六一八號，中華
民國九十年八月十日第一審判決（起訴案號：臺灣臺北地方法院檢察署八十九年度偵
字第一五四二五號）提起上訴，本院判決如左：
    主  文
上訴駁回。
丙○○緩刑參年。
    事  實
一、丙○○係設於台北市○○路○段三一號一樓中信房屋安和加盟店日順房屋仲介股
    份有限公司（下簡稱日順房屋）負責人，受甲○○之委託仲介出售甲○○所有坐
    落台北縣新店市○○路一一三號之房地，約定銷售底價為新台幣（下同）四百萬
    元，言明佣金以售價之百分之四抽取計算，乃丙○○明知買受人戊○○願以四百
    二十萬元之價格買受上開房地，竟意圖為自己不法之所有，向甲○○佯稱以四百
    萬元成交，並虛稱上開房地之所以能順利銷售，係因有買方好友居間介紹，須再
    支付二十萬元之「他人介紹費」，而於八十八年十二月二十九日在上址要求甲○○除交付約定之銷售佣金十六萬元外，另以「他人介紹費」名義要求支付二十萬
    元，使甲○○陷於錯誤如數交付三十六萬元予丙○○收受，嗣甲○○向其服務之
    中國信託公司同事出示「他人介紹費」收據及仲介費發票後，經同事告知始知受
    騙，於隔日要求丙○○返還差價，丙○○始重新以四百二十萬元之成交價收取佣
    金十六萬八千元，並退還其前所詐得之十九萬二千元予甲○○。
二、案經被害人甲○○訴由臺灣臺北地方法院檢察署檢察官偵查起訴。
    理  由
甲、有罪（即被告丙○○詐欺）部分：
一、上訴人即被告丙○○坦承有受甲○○之委託出售上開房地予買售人戊○○之事實
    不諱，並有不動產買賣契約書影本一件可參（見偵他卷第五至十三頁），惟矢口
    否認有何詐欺取財之犯行，辯稱：上開房地係以四百二十萬元成交，並將價金據
    實記載在買賣契約上，且以四百二十萬元計算向甲○○收取十六萬八千元佣金，
    不僅未向甲○○佯稱係以四百萬成交，亦未向他多收二十萬元之他人介紹費。至
    於開給甲○○的發票上誤載十六萬元，乃因會計陳明娟誤寫所致云云。
二、惟查：
（一）右揭上訴人如何向甲○○佯稱上開房地係以四百萬元成交，但因須加收二十萬
      元他人介紹費，致甲○○於前揭時地共交付三十六萬元（即佣金十六萬元加上
      二十萬元他人介紹費）予上訴人等情，業據告訴人甲○○指稱：在簽約前幾天
      丙○○說已找到買主，以四百萬元成交，但要再付二十萬元他人介紹費，十二
      月二十九日簽約時看到買賣契約上成交價為四百二十萬元，雖然覺得怪怪的，
      但因沒委託仲介賣過房子，怕是自己不曉得行情，所以才簽約，當天以買方所
      交付之簽約金四十萬元中的三十六萬元支付給丙○○，並要求趙開立十六萬元
      佣金之發票，及收到二十萬元介紹費之收據，等到回公司告訴同事後，才發現
      被騙，並於隔天（即三十日）找丙○○請求返還差價，趙才以四百二十萬元重
      新計算佣金為十六萬八千元，除返還十九萬二千元差價外，並重新開立一張十
      六萬八千元的發票，伊則將十六萬元發票及他人介紹費收據還給丙○○等語甚
      詳（見偵他卷第二十頁、原審卷第二九頁、第三○頁），核與證人許志良證稱
      ：當日伊開車載甲○○前往簽約，並在車上等候，後來甲○○走出來，拿了一
      張寫著「茲收到他人介紹費」字條，金額是二十萬或十六萬忘了，因伊未賣過
      房子，不知道為何要收他人介紹費，但認為應把收受人及付款人的名字寫上比
      較清楚，所以又跟甲○○進去仲介公司，丙○○就更正為「茲收到甲○○介紹
      費」，並署明丙○○收到等語；證人即甲○○同事彭俊欽、陳為達、邱英斌證
      稱：甘簽完約後回到公司，並出示一張二十萬元他人介紹費收據及十六萬元仲
      介費發票給他們看，他們告訴甲○○既然賣價是四百二十萬，就應該以四百二
      十萬元來算仲介費，不會有他人介紹費，所以甘就打電話給丙○○要求退還差
      價，隔天由彭俊欽與紀舒智陪甲○○前往仲介公司，丙○○請公司小姐提領十
      九萬二千元給甘，拿回收據及發票，並重新開一張仲介費十六萬八千元發票給
      甘等情節（見原審卷第一一七頁以下九十年八月三日審理筆錄），互核相符一
      致，並有上訴人所經營之日順房屋開立之金額欄書寫為１６００００（之後將
      ０改成８），八十八年十月二十九日第ＹＨ00000000號，及八十八年
      十二月三十日金額欄為十六萬八千元之第ＹＨ00000000號統一發票各
      一紙可稽（見偵查卷第十頁正、反面）。
（二）原審依職權向上海商業儲蓄銀行調閱上訴人丙○○之存款交易明細表，顯示八
      十八年十二月三十日該存戶確實有以臨櫃方式提領現金十九萬二千元之紀錄，
      此有上海商業儲蓄銀行九十年四月十九日函覆本院之存款交易明細表在卷可參
      （見原審卷第一○一、一○二頁），此情與告訴人及前開證人所供證上訴人有
      於翌日即八十八年十二月三十日請其公司小姐提領十九萬二千元返還給告訴人
      之情詞一致，依其所提領之金額恰與告訴人指稱應退還之金額相同，及告訴人
      得知上訴人在當天有提領十九萬二千元之事實等情觀之，適可佐證前述告訴人
      之指述及證人所為之證言俱屬信而有據，則上訴人以「他人介紹費」向告訴人
      詐騙之事證，至堪明確。告訴人收受上訴人歸還之十九萬二千元，兩人債目既
      已釐清，則告訴人將所謂「他人介紹費」字據返還上訴人，依事理自有可能，
      尚不能僅憑告訴人提不出上開「他人介紹費」字據即謂告訴人所稱之情係杜撰
      。至上訴人另辯稱其提領上開款項係為拿去賭博云云，並無任何證據足資證明
      ，顯係臨訟杜撰之詞，委無足採。查告訴人已明白說明雖然買賣契約書記載價
      金四百二十萬元，但其誤信上訴人告知成交價為四百元，另二十萬元為「他人
      介紹費」之原由，及發覺被騙後如何與上訴人交涉返還該溢付之十九二萬千元
      之經過，並舉上開證人以實其說，依其所述情形經核與上訴人上開發票之記載
      及其提錢之數目，若合符節，已詳如前述。則上訴人仍執契約書記載買賣價金
      為四百二十萬元，其僅收受仲介費十六萬八千元，並斤斤於上開證人所為證言
      之片段，遽認證人為偽證云云為辯，即無足採信。
（三）證人即日順房屋會計陳明娟於原審雖證稱：八十八年十二月二十九日曾開給甲○○一張十六萬八千元之發票（編號ＹＨ00000000號），寫完年月日
      及「甘自」二字時，才發現多放了一張複寫紙到下一張的發票存根聯上，於是
      馬上抽出第二張複寫紙繼續完成該發票，並由甲○○取走。隔天甲○○發現名
      字寫錯成「甘自文」，所以將發票拿來要求重新開立，伊就在ＹＨ00000
      000號發票重新開立一張，但因該發票存根聯上留有前一天開錯留下來的複
      寫記號（１２月２９日及「甘自」二字），店長看到存根聯上有描過的痕跡要
      求伊重新開立，伊則只好再開一張（即ＹＨ00000000號），但因當時
      有其他重要事情處理，所以阿拉伯數字誤寫成１６００００，但大寫是寫拾陸
      萬捌仟元，日期也是開十二月二十九日，等到發現阿拉伯數字寫錯時直接在上
      面將０改成８，因改完後不清楚，所以只好再重新開立一張（即ＹＨ0000
      0000號），完成後交給甲○○，伊並無異議等語（見原審卷第四八頁以下
      九十年一月十日訊問筆錄），而為附和上訴人之詞，並提出作廢之發票三張以
      玆佐證。經勘驗編號ＹＨ00000000號至ＹＨ00000000號三張
      發票原本（見偵查卷第九頁以下），其中編號ＹＨ00000000號及ＹＨ
      00000000號確實分別因名字誤載及存根聯留有複寫記號而作廢，與陳
      明娟所證稱之作廢原因相符，然編號ＹＨ00000000號發票則有以下疑
      點：
  １．依陳明娟所言，八十八年十二月三十日開立三張發票（編號ＹＨ000000
      00號至ＹＨ00000000號），其中ＹＨ00000000號發票因複
      寫到ＹＨ00000000號之日期１２月２９日，故而在ＹＨ000000
      00號發票上日期描寫１２月２９日。稽其所述似與常情相符，惟有疑義者，
      乃陳明娟因發票有描過字跡而重新再開立ＹＨ00000000號發票時，其
      日期為何仍然書寫１２月２９日？申言之，倘陳明娟認為十二月三十日所開立
      之發票係為更正前一日誤寫姓名之誤，則三張發票日期理應一律書寫為１２月
      ２９日方為一致，何以事後交付告訴人之ＹＨ00000000號發票日期記
      載為１２月３０日？若認日期應該記載告訴人前來之日，則ＹＨ000000
      00號發票應載為１２月３０日才對，實則仍書寫１２月２９日？依此，則同
      一日所開立之發票（４０４號及４０５號），在無其他原因之情形下出現不同
      之日期，足徵陳明娟所言應有所保留。
  ２．至陳明娟所證稱ＹＨ00000000號發票上之阿拉伯數字１６００００是
      因分心誤寫所致，後來直接將８改成０，因為改完後不清楚才再重開一張云云
      。如若自始仲介費即為十六萬八千元，何以會因分心將阿拉伯數字誤寫為１６
      ００００？已難理解。且上開發票阿拉伯數字之繕改痕跡非常明顯，若真因誤
      寫所致，以陳明娟身為會計人員，豈會不知作為報稅用之統一發票，其上之金
      額乃不可隨意更改之項目？此外，陳明娟上開所證亦與其向台北市稅捐稽徵處
      大安分處說明係因未注意複寫紙移位及發票壓摺，以致收執聯之阿拉伯字移位
      及大寫金額未複寫過去等語（見偵他卷第九三頁以下所附台北市稅捐稽徵處大
      安分處八十九年六月二十七日函覆之說明書），有所出入而與常情不符。凡此
      足認八十八年十二月二十九日會計陳明娟因誤以成交價四百二十萬元計算仲介
      費為十六萬八千元，加上名字誤寫及複寫紙置放錯誤，故使ＹＨ000000
      00號、ＹＨ00000000號發票作廢，經上訴人丙○○指示發票金額應
      為十六萬元後，始重新開立ＹＨ00000000號發票並於當日交給甲○○
      ，隔日甲○○要求退回十九萬二千元後，方在當日重新開立十六萬八千元之發
      票（編號ＹＨ00000000號），情甚明灼。證人陳明娟就ＹＨ0000
      0000號發票所為之證詞，顯係迴護並無足採信，尚難作為有利於上訴人之
      證據。
（四）卷附買賣契約書付款欄所載八十八年十月二十九日第一次款四十萬元，依上訴
      人狀稱，其中十九萬四千元早在八十年十一月十九日即已由上訴人向買受人戊○○之配偶丁○○收取支票，並於同年十二月十八日由其兌現，簽約日丁○○
      僅支付二十萬六千元現金。上情除據告訴人陳稱簽約日伊僅收受四萬元，餘款
      （含之前兌現之票款共三十六萬元，即仲介費十六萬元、他人介紹費二十萬元
      ）均由上訴人取去外，亦稱支票由上訴人收取兌領無訛。上訴人仲介本件房地
      買賣，各向買賣雙方抽取仲介費，關於買方即戊○○部分於簽約日即付給上訴
      人四萬二千元，但未給據（發票），此據證人丁○○結證屬實，並為上訴人所
      不爭執。至於賣方即告訴人甲○○部分如何給付，則告訴人及上訴人各有說詞
      如前述。證人丁○○及戊○○在本院雖均證稱，簽約日將二十萬元六千元交給
      告訴人算妥後，告訴人即離去（見本院卷第一一一頁）。依契約所載買賣價金
      四百二十萬元計算告訴人應支付給上訴人之仲介費為十六萬八千元，此顯與上
      訴人據以收受兌領之支票面額十九萬四千元不符，上訴人就此雖稱其已退還告
      訴人一萬二千元。但上開各情不惟為告訴人所否認，且均不見上訴人於偵查或
      原審中有所爭執，證人丁○○於原審固證稱：「（知否簽約當天，趙向甘收了
      多少錢？）我不知道，趙向我收四萬二，因為甘比我多四倍，應是十六萬八」
      （見原審卷第五一頁），惟於本院則證稱：「甲○○付多少佣金、是否當日付
      ，我沒看到」（見本院卷第一一一頁）。則告訴人究竟如何支付上訴人本件房
      地買賣之仲介費，及支付若干費用，證人丁○○並不清楚，其所稱之「應是十
      六萬八」係其推測之詞，要無證據能力可言。矧查，與丁○○一同前往簽約之
      證人戊○○經原審隔離訊問以相同問題時，亦據答稱「不知道趙向甘收了多少
      錢」（見原審卷第五三頁），檢察官偵查中亦證稱「因為先走了，所以不知道
      」（見偵他卷第四十九頁），更與其夫婦在本院所證告訴人拿取二十萬六千元
      即先行離去之情詞相互矛盾。是則證人等此部分所證，亦無從遽採為上訴人有
      利之認定。事證明確，上訴人之犯行，堪以認定。
三、核上訴人丙○○所為，係犯刑法第三百三十九條第一項之詐欺取財罪。按刑法上
    之背信罪，乃一般之違背任務犯罪，必不成立詐欺、侵占、竊盜等特別犯罪，始
    有該背信罪之適用。若為他人處理事務，意圖為自己或第三人不法之所有，或圖
    得財產上不法之利益，施用詐術，使他人交付財物，或因而得財產上不法之利益
    ，縱令具備背信罪之要件，亦已包含於詐欺罪中，應成立詐欺罪，不能論以背信
    罪。本件上訴人雖受告訴人委託出賣房屋，然其係以成交價為四百萬元，但須另
    外付他人介紹費二十萬元等詐術，使告訴人陷於錯誤交付財物，所為與詐欺取財
    罪之要件該當。公訴意旨認上訴人係構成背信罪，容有未洽，然其與起訴內容之
    基本事實同一，起訴法條應予變更。
四、原審基此適用刑法第三百三十九條第一項規定，審酌上訴人受告訴人之託出賣房
    屋，竟違背契約之誠實信用原則藉此詐財，惟犯罪所得非鉅，且所詐得之財物已
    於隔日返還予告訴人等一切情狀，衡處有期徒刑五月，並說明九十年一月十日公
    佈修正後之刑法第四十一條第一項規定：「犯罪最重本刑為五年以下有期徒刑以
    下之刑之罪，而受六個月以下有期徒刑或拘役之宣告，因身體、教育、職業或家
    庭之關係或其他正當事由，執行顯有困難者，得以一元以上三元以下折算一日，
    易科罰金。但確因不執行所宣告之刑，難收矯正之效，或難以維持法秩序者，不
    在此限」，同月十二日生效，則上訴人行為後刑法第四十一條已修正生效，與修
    正前之同法第四十一條比較，以修正後之規定較有利於行為人，依刑法第二條第
    一項前段規定，適用裁判時即修正後之刑法第四十一條第一項規定，就上訴人所
    宣告之刑，諭知易科罰金之折算標準。經核認事用法，均無不合，量刑亦稱允當
    。上訴意旨猶執陳詞，否認犯罪，為無理由，應予駁回。上訴人前未曾受有期徒
    刑以上刑之宣告，有臺灣高等法院檢察署刑案紀錄簡覆表可稽，其或因一時失慮
    而罹刑章，所得金額不多，遭告訴人發覺後翌日即歸還贓款，尚知悔悟，經此刑
    之教訓，當知警惕，信無再犯之虞，本院認其所宣告刑以暫不執刑為宜，併諭知
    緩刑三年，用啟自新。
乙、無罪（即被告丙○○、乙○○背信）部分：
一、公訴意旨另以：丙○○明知買受人戊○○於簽訂本件買賣契約之初，即已表明資
    力不足，需以系爭房地貸得三百六十萬元始足支付尾款，竟向戊○○表示可代其
    辦妥貸款，使戊○○不疑有他而同意簽訂本件買賣契約；然系爭房地鑑價結果僅
    能貸得二百七十萬元，戊○○顯然無法順利貸得足夠款項繳付尾款，丙○○竟仍
    與店內合作代書即為系爭房地辦理過戶之被告乙○○，共同意圖損害甲○○、戊○○之利益，在明知未辦妥房屋貸款之情形下，違背任務，擅於八十九年二月二
    十一日，即將系爭房地辦理過戶予戊○○，使甲○○不僅無法取得賣屋尾款三百
    六十萬元，猶仍需以債務人之身分支付上開房屋之原貸款本息，損失甚鉅，因認
    被告等二人此部分涉有刑法第三百四十二條之背信罪嫌云云。
二、按刑法第三百四十二條之背信罪，必須為他人處理事務，有為自己或第三人不法
    之利益，或損害本人之利益之意圖，且違背任務之行為致生損害於本人之財產或
    利益者始足當之。經核公訴人認被告涉有右揭犯行，係以甲○○、戊○○之指述
    為其所憑之主要論據，訊據被告等則堅決否認右揭犯行，一致辯稱：因買方貸款
    無法辦好，經雙方同意由買方承接甲○○的貸款，並簽妥切結書，伊並無背信罪
    嫌等語。
三、經查：
（一）本件房地買賣確因銀行貸款金額不足以支付價金尾款致生糾紛，固然屬實，惟
      買受人即證人戊○○及丁○○證稱：訂約時有問丙○○貸款可貸多少，他說要
      去問甲○○，後來因為甲○○也說貸款沒問題，所以十二月二十九日才會簽約
      ，到三月一日時丙○○及甲○○說沒辦法貸那麼多，甲○○說先沿用他的貸款
      ，雙方才簽訂切結書，後來因為甲○○不給渠等帳號，致無法依約代甲○○繳
      納貸款，只好將之提存在法院，被告並未保證一定可以貸到三百六十萬元等語
      （見原審九十年一月十日訊問筆錄、偵他卷第四十八頁），則被告丙○○雖受
      戊○○委託處理買受房屋及辦理銀行貸款事務，然其既未向戊○○保證一定可
      以貸得款項，且在得知戊○○無法辦妥貸款後，經雙方同意協調以承接甲○○
      貸款之方式處理，並已將房屋移轉登記與戊○○所有，有卷附之土地登記謄本
      可徵，則就買受人戊○○而言，其並未受有任何財產或利益之損害，自與背信
      罪之構成要件有間。
（二）告訴人甲○○雖指稱未同意買方以承接貸款之方式給付尾款。然證人戊○○及
      丁○○均證稱已經過甲○○同意，業如前述，且雙方所訂定之買賣契約第三次
      付款欄載明「尾款三百六十萬元暫時以不變名承接於三月二十日方訂定還清日
      期」，並於八十九年三月一日訂定切結書，約定「立書人戊○○承諾向甲○○
      購買新店市○○路一一三號房屋尾款三百六十萬元，其中承接原債務人甲○○
      之本金及算至交屋日之利息共0000000，餘款６６７４０應於三月二十
      日付清，立書人應於每月繳息日（１２日）按時繳息不得延誤，若有任何延誤
      因而損及原債務人權益時，立書人願負全責」，並經雙方簽名同意，有該切結
      書影本足參（見偵他卷第一四頁）。查甲○○擔任中國信託商業銀行法人授信
      部助理已有三、四年之久，此業據甲○○之同事邱英斌證述屬實，則甲○○對
      於貸款、承接、繳息等概念應知之甚詳，告訴人事後片面否定該約定之效力，
      核非可採，況縱事後甲○○認此切結書損及其利益，然被告等既係經過其同意
      所為，亦無何違背任務可言。
（三）至公訴人雖以被告明知未辦妥貸款即擅自先將房屋過戶給戊○○，使甲○○不
      僅無法取得餘款仍須支付本息，認被告顯有違背其任務之惡意。然查，依買賣
      契約第二條第三款約定：「於產權移轉至甲方（即買主）名下後至八十九年三
      月八日前乙方（即賣主）騰空房屋交屋同時，甲方應付清尾款三百六十萬元正
      」，可知雙方約定餘款係於產權移轉登記後才須支付，其程序亦與一般仲介業
      者買賣不動產之流程相符（見原審卷第九○頁以下所附台北市土地登記專業代
      理人公會九十年四月六日函覆說明），縱被告得知戊○○無法辦妥貸款而仍舊
      辦理過戶，亦僅涉及是否有違背對買方任務之行為（因買方委任之事項尚包括
      辦妥貸款，惟此處被告不對戊○○構成背信罪已如前述），就賣方而言，被告
      處理事務之範圍並不包括「擔保買方支付價款之能力」，亦即買方以何方式繳
      納價金與賣方無涉，若買方因無法辦妥貸款而不能給付餘款，賣方自可循民事
      途徑依買賣契約請求價金進而清償向銀行之借款，並無不利益可言。於此，就
      賣方即告訴人甲○○而言，被告等亦不構成背信罪責。
四、綜上所述，公訴人認此部份涉有背信罪嫌即有未合，此外，復查無其他證據證明
    被告確有公訴人所指此部之犯行，惟公訴意旨認被告丙○○此部份與前揭論罪科
    刑部分有實質上一罪關係，爰不另為無罪之諭知。就被告乙○○部分，原審基此
    為其無罪之諭知並無不合。檢察官依告訴人之請求就乙○○部分上訴意略稱：乙○○先行辦理上開房地過戶後，再以銀行鑑價不及、契約即將到期有違約問題等
    原因，迫使買賣雙方在不得已之情況下，以簽立語意不明之切結書方式交屋，藉
    此推諉應為戊○○處理貸款之責，使甲○○房地已過戶，卻無法辦妥足額貸款使
    戊○○無力給付房地尾款，而生損害於甲○○之財產利益等情，固非無見。然查
    ，被告乙○○依據契約書及切結書行事並不構成背信罪責，已如前述，上訴書所
    稱簽立切結書有遭脅迫乙節，亦乏證據證明，已非可信，至買賣雙方關於價金尾
    款如何給付，則純屬民事糾紛，從而，本部分上訴意旨所稱即難認為有理由，應
    予駁回。
五、被告乙○○經合法傳喚，無正當理由不到庭，不待其陳述淨行判決。
據上論斷，應依刑事訴訟法第三百六十八條、第三百七十一條、刑法第七十四條第一
款，判決如主文。
本案經檢察官吳國南到庭執行職務。
中      華      民      國      九十      年      十二    月    二十    日
                              臺灣高等法院刑事第二十三庭
                                  審判長法  官  黃  瑞  華
                                        法  官  宋      祺
                                        法  官  吳      燦
右正本證明與原本無異。
不得上訴。
                                        書記官  陳  靜  姿
中      華      民      國      九十      年      十二    月    二十    日


司法院資訊處製作；財團法人民間司法改革基金會備份。
